Inventaris van het archief van het Rijksbureau voor de Voedselvoorziening in Oorlogstijd: Bureau Ontruiming, 1939-1945
Nationaal Archief, Den Haag
Rijksbureau voor de Voedselvoorziening in Oorlogstijd: Bureau Ontruiming
Voedselvoorziening / Ontruiming
1939-1945
L22008
0.30 meter; 71 inventarisnummers.
Normale geschreven, getypte en gedrukte documenten, geen bijzondere handschriften.
Nationaal Archief, Den Haag
Rijksbureau voor de Voedselvoorziening in Oorlogstijd / Bureau Ontruiming 1939-1945
Het archief bevat stukken betreffende ontruimingen en inundaties tijdens de mobilisatie in het kader van de landsverdediging in de jaren 1939-1940, alsmede herstelwerkzaamheden betreffende landbouw en veeteelt.
Archiefvorming
Geschiedenis van de archiefvormer
Zie toegang nummer 2.11.30.01 voor het algemene gedeelte van de inleiding.
Bureau Ontruiming
Dit bureau, ingesteld bij ministeriële beschikking van 4 oktober 1939 no. 63 E.D. Kabinet, regelde de aanvankelijk de evacuatie van het vee en de afvoer van land- en tuinbouwprodukten uit gebieden welke geïnundeerd werden in het kader van de landsverdediging. Vrij spoedig behandelde het ook zaken betreffende herstel van het landbouw-produktie-apparaat, door herstel van schade in de ruimste zin, geleden door landbouwbedrijven als gevolg van deze ontruiming, inundatie en oorlogsgeweldschade. Onder het Bureau Ontruiming ressorteerde het Bureau Wederopbouw Boerderijen. Het Bureau Ontruiming verrichtte tevens de administratieve werkzaamheden voor de Stichting Landelijke Bezettingsschaden, welke als instelling van het Departement van Financiën belast was met de regeling van de agrarische bezettingsschaden. De directeur van het Bureau Ontruiming was tevens directeur van deze stichting. In 1945 is het Bureau Ontruiming opgegaan in de Rijksdienst voor Landbouwherstel.
Geschiedenis van het archiefbeheer
De verwerving van het archief
Overbrenging van een overheidsarchief
MAISAO-WOTAP; 2.11
Aanwijzingen voor de gebruiker
Openbaarheidsbeperkingen
Volledig openbaar.
Materiële beperkingen
Het archief kent geen materiële beperkingen.
Aanvraaginstructie
Openbare archiefstukken kunnen online worden aangevraagd en gereserveerd. U kunt dit ook via de terminals in de studiezaal van het Nationaal Archief doen. Om te kunnen reserveren dient u de volgende stappen te volgen:
U maakt een profiel aan op www.gahetna.nl, en logt vervolgens in
Via de archiefinventaris (alleen de beschrijvingen met rode nummers) selecteert u het gewenste archiefstuk door op de knop 'Reserveren' te klikken
In het volgende scherm geeft u aan op welke dag u het archiefstuk wilt inzien
Indien u zich bevindt in de studiezaal en een tafelnummer heeft ontvangen kunt u dit nummer vermelden. Als u geen tafelnummer heeft kunt u tafelnummer 777 laten staan
Vervolgens bevestigt u uw reservering door deze te versturen.
Verwant materiaal
Beschikbaarheid van kopieën
Verwante archieven
De archieven van het Rijksbureau voor de Voedselvoorziening in Oorlogstijd, de Raad voor de Voedselvoorziening, 1942-1945, het College van Overleg voor de Voedselvoorziening, (1941) 1942-1949, zijn gesplitst in de volgende nummers: 2.11.23.01 tot en met 2.11.23.04 en 2.11.30.01 tot en met 2.11.30.14.
Verwant aan dit archief is het Werkarchief van de Regeringscommissaris voor de Akkerbouw en Veehouderij (Geheim Archief) en van de Directeur-Generaal van de Voedselvoorziening, te vinden bij het Nationaal Archief onder toegangsnummer 2.11.32.
Verder is er een verband met het archief van dr. ir. S.L. Louwes, sinds 1937 hoofd van het Rijksbureau voor de Voorbereiding van de Voedselvoorziening in Oorlogstijd. Dit archief is ook te vinden op het Nationaal Archief onder toegangsnummer 2.21.238
Beschrijving van de series en archiefbestanddelen
- Stukken betreffende de instelling van het Bureau Ontruiming., 1939; 1; 1 omslag
- Stukken betreffende de Advies-Commissie Vorderingen., 1940-1941; 2; 1 omslag
- Circulaire van de Directeur der Stichting Landelijke Bezettingsschaden, C. Staf, betreffende richtlijnen voor de afdoening van bezettingsschaden door de Districtscommissies en de Commissies van Taxatie van Onroerende Zaken, ingesteld ter advisering van de Directeur Landelijke Bezettingsschaden, met normen, goedgekeurd en vastgesteld door de Raad van Bestuur., 1942; 3; 1 stuk
- Verslagen van de werkzaamheden van de Stichting Landelijke Bezettingsschaden over de periode oktober 1941 tot 1 november 1943., 1943-1944; 4; 3 stukken
- Verslag van werkzaamheden van inspecteur Aartsen in het gebied Goeree-Overflakkee, 5 okt. 1939 - 5 mei 1945., 5; 1 stuk
- Rapport betreffende de verrichtingen van het Bureau Ontruiming, 4 okt. 1939 - 5 mei 1945, met foto's., 6; 1 deel
- Verslag van een vergadering van 1 oktober 1941 tussen het Bureau Ontruiming en vertegenwoordigers van de Vliegveldcommissies betreffende een schaderegeling voor vliegvelden., 7; 1 stuk
- Verslag van werkzaamheden van inspecteur J.Dijkstra in het noordelijke gedeelte van de Nieuwe Hollandse Waterlinie, 5 oktober 1939 - 21 februari 1944., 1945; 8; 1 stuk
- Verslag van werkzaamheden van het Bureau Ontruiming in de Gelderse Vallei, oktober 1939 - 1943., 9; 1 stuk
- Tekst van een artikel, geplaatst in landbouwbladen, betreffende de wederopbouw van het landbouwbedrijf., 1940; 10; 1 stuk
- Toelichting op de begroting per 31 december 1940, samengesteld door de Directeur-Generaal van de Voedselvoorziening., 1941; 11; 1 stuk
- Model-ontvangstbewijs voor de inlevering van een rund., 1944; 12; 1 stuk
- Model-ontvangstbewijs voor de aflevering van een paard., 1944; 13; 1 stuk
- Stukken betreffende het vervoerverbod van vee in evacuatiegebieden en gebieden waar geëvacueerd vee is ondergebracht., 1940; 14; 1 omslag
- Brief van 2 september 1941 van de Algemeen Gemachtigde voor de Oorlogs- en Defensieschaden, betreffende regeling tot vergoeding van de waardevermindering van veestapels ten gevolge van oorlogsevacuatie., 15; 1 stuk
- Nota van 6 juni 1942 aan de Accountantsdienst inzake de administratieve organisatie bij het Bureau Ontruiming., 16; 1 stuk
- Kranteknipsels betreffende diverse aangelegenheden., 1941-1945; 17; 1 omslag
- Beschikking van de Secretaris-Generaal van het Departement van Landbouw en Visserij van 22 juli 1941 betreffende machtiging van de Directeur-Generaal van de Voedselvoorziening tot het doen van betalingen uit het Landbouw-Crisisfonds ten behoeve van het herstel van de landbouw als gevolg van oorlogsschade, afschrift., 18; 1 stuk
- Brief van 13 januari 1941 van het Bureau Ontruiming aan de Provinciale Voedselcommissarissen betreffende financiële behandeling van oorlogsschade op agrarisch gebied door de Schade-Enquête Commissies., 19; 1 stuk
- Stukken betreffende aanwijzing ir. Louwes, ir. Staf en Mol van Otterloo respectievelijk als vertegenwoordiger en plaatsvervangers in het College van Commissarissen voor Defensie-Schadezaken., 1940; 20; 1 omslag
- Brief van 14 februari 1940 van het Departement van Defensie betreffende medewerking van deskundigen c.q. ondercommissies bij de werkzaamheid van de Schade-Commissies L.O. no. 2, 21; 1 stuk
- Verslag van een bespreking over het Werkplan Opbouwdienst te Arnhem van 6 september., 1940; 22; 1 stuk
- Samenvatting van een bespreking van 18 juni 1940 betreffende de financiering van de evacuatie en de wederopbouw van de landbouw., 23; 1 stuk
- Rapport van de Provinciale Voedselcommissaris van Zeeland betreffende de afvoer van land- en tuinbouwprodukten uit het inundatiegebied Zuid-Beveland., 1939; 24; 1 stuk
- Stukken betreffende de regeling van het vervoer bij evacuatie., 1939-1940; 25; 1 omslag
- Stukken betreffende veeverbetering., 1941-1942; 26; 1 omslag
- Nota van 21 november 1940 betreffende de bemoeiingen die het Bureau Ontruiming heeft gehad met de oorlogsgeweldschade-gevallen., 27; 1 stuk
- Stukken betreffende kredietverlening aan boerenbedrijven in verband met schade door defensiemaatregelen., 1940; 28; 1 omslag
- Brief van 4 december 1940 van ir. Staf inzake de voortgang van de werkzaamheden bij het opruimen van de stellingen., 29; 1 stuk
- Overzicht der plannen van het Bureau Ontruiming naar de toestand op 1 september 1944., 30; 1 stuk
- Rapporten en verslagen betreffende de geïnundeerde gebieden., 1940-1945; 31; 1 omslag
- Verslag van een vergadering van 22 december 1939 van de Advies-Commissie-Vorderingen., 32; 1 stuk
- Hoofdstuk 13 van het evacuatieverslag: "Het Bureau Ontruiming organiseert de veeafvoer"., 1941; 33; 1 stuk
- Notulen van de vergaderingen van het College van Commissarissen voor de Defensie-Schadezaken., 1940; 34; 1 omslag
- Verslag van een vergadering van 16 januari 1940 van het Bureau Ontruiming met de inspecteurs-controleurs betreffende de evacuatie van vee., 35; 1 stuk
- Instructie voor de plaatselijke leiders bij ontruiming., Ongedateerd; 36; 1 stuk
- Legitimatiebewijs ten behoeve van mensen die tijdens de ontruiming ingeschakeld worden bij de afvoer van vee, tevens bewijs van aflevering van vee., Ongedateerd; 37; 1 stuk
- Stukken betreffende de voorbereiding van de vee-afvoer., 1939-1940; 38; 1 omslag
- Brief van november 1941 van de Stichting Landelijke Bezettingsschaden aan de Commissie Vliegvelden betreffende de oprichting van de stichting., 39; 1 stuk
- Brief van 20 mei 1940 van de Opperbevelhebber van de Land- en Zeemacht aan ir. Louwes betreffende de opdracht tot het nemen van maatregelen op het gebied van de voedselvoorziening (o.a. evacuatie en herstel oorlogsschade), afschrift., 40; 1 stuk
- Stukken betreffende onderzoek van de Algemene Rekenkamer bij het Bureau Ontruiming., 1942-1943; 41; 1 omslag
- Nota van 1 augustus 1944 betreffende de organisatie van het Bureau Ontruiming en de Stichting Landelijke Bezettingsschaden., 42; 1 stuk
- Brief van 1 maart 1945 van R. van Zwol aan het Bureau Ontruiming inzake de inundatie van een gebied in Drenthe., 43; 1 stuk
- Formulieren betreffende de onderbrenging van geëvacueerde paarden uit inundatiegebieden., 1944; 44; 1 stuk
- Stukken betreffende maatregelen ter beperking van landbouwschade vooraf en het herstel achteraf in de inundatiegebieden., 1940-1944; 45; 1 omslag
- Stukken betreffende het herstel van landbouwbedrijfsgebouwen die oorlogsschade hebben opgelopen., 1940; 46; 1 omslag
- Stukken betreffende het herstel van de landbouw in het algemeen ten behoeve van de voedselproduktie., 1940-1944; 47; 1 omslag
- Nota van 13 november 1939 inzake de mogelijkheid tot slachting en verwerking van vee in de Vesting Holland., 48; 1 stuk
- Stukken betreffende het herstel van de landbouw in het algemeen., 1945; 49; 1 omslag
- Stukken betreffende de exploitatie van droge gebieden binnen de inundatiegebieden., 1944; 50; 1 omslag
- Circulaire van mei 1944 van ir. Louwes aan de landbouwers van Oostelijk Zeeuws-Vlaanderen inzake de inundatiewerkzaamheden., 51; 1 stuk
- Verslag van een vergadering van Bureau Ontruiming van 26 april 1944 met ir. Staf betreffende de voorbereiding van het herstel van de in de ontruimde en geïnundeerde gebieden aangerichte schade., 52; 1 stuk
- Ingekomen brief van 8 mei 1944 van dhr. Seventer inzake inkwartieringsvergoedingen, afschrift., 53; 1 stuk
- Stukken betreffende de werkzaamheden van het P.B.H. op het gebied van evacuatie., 1944; 54; 1 omslag
- Stukken betreffende de afbakening van de taken tussen het Bureau Ontruiming en de provincie- en gemeentebesturen op het gebied van het landbouwherstel., 1944; 55; 1 omslag
- Brief van 26 juli 1944 aan de inspectie van het Bureau Ontruiming inzake het bepalen van de grenzen van de ontruimings- en inundatiegebieden., 56; 1 stuk
- Stukken betreffende de ontzilting van de inundatiegebieden., 1944; 57; 1 omslag
- Stukken betreffende het besluit op het gebruik van ontruimde landbouwgronden., 1944; 58; 1 omslag
- Brief van 29 maart 1944 aan de Provinciale Voedselcommissarissen betreffende tewerkstelling van jonge boeren en boerenzoons uit de ontruimde gebieden in de Noord-Oostelijke Polder., 59; 1 stuk
- Beschikking van 18 maart 1944, houdende machtiging van ir. Staf tot vordering van cultuurgronden en vervoermiddelen ten behoeve van de uitvoering van het Ontruimingsbesluit V.V.O. 1944., 60; 1 stuk
- Brief van 9 maart 1943 aan het hoofd van de Afdeling Defensieschaden betreffende de vergoeding van schade, opgelopen door het opwerpen van zandhopen in de Nieuwe Hollandse Waterlinie., 61; 1 stuk
- Nota van 26 juni 1944 aan ir. Louwes inzake de organisatie van het Bureau Ontruiming, 62; 1 stuk
- Overzicht van 1 april 1942 van de door de gemeenten betaalde voorschotten ten behoeve van geïnundeerde landerijen., 63; 1 stuk
- Schema van werkzaamheden van het Bureau Ontruiming in de periode 1939-1944., Ongedateerd; 64; 1 stuk
- Stukken betreffende de evacuatie en terugvoer van vee in het algemeen., 1940-1944; 65; 1 omslag
- Stukken betreffende de registratie van het te evacueren vee ten behoeve van de terugvoer en/of vergoedingen bij schade., 1940-1944; 66; 1 omslag
- Stukken betreffende de registratie van het te evacueren vee ten behoeve van de terugvoer en/of vergoedingen bij schade., 1940-1944; 67; 1 omslag
- Rapporten en verslagen betreffende de evacuatie en terugvoer van vee., 1940; 68; 1 omslag
- Stukken betreffende de verrekening van uitgaven, gedaan door het Bureau Ontruiming, op het gebied van oorlogsschadegevallen., 1940-1942; 69; 1 omslag
- Rapport van 12 februari 1940 van het Departement van Defensie, toegezonden aan de Adviescommissie Vordering, betreffende het voortzetten van zoveel mogelijk boerenbedrijven tijdens de inundatie van het land tussen Maas en Waal., 70; 1 stuk
- Overzicht van gemeenten waarvan landen in de periode 1939-1940 geïnundeerd zijn geweest., Ongedateerd; 71; 1 stuk